【裁判字號】    90,台上,4917
【裁判日期】    900809
【裁判案由】    偽造文書
【裁判全文】
最高法院刑事判決                                九十年度台上字第四九一七號
    上   訴   人  台灣高等法院台南分院檢察署檢察官
    上訴人即被告  甲○○
右上訴人等因被告偽造文書案件，不服台灣高等法院台南分院中華民國九十年五月二
十一日第二審更審判決（九十年度重上更(三)緝字第四二號，起訴案號：台灣嘉義地方
法院檢察署七十五年度偵字第三七二、一八○二號），提起上訴，本院判決如左：
    主  文
原判決關於行使偽造私文書部分撤銷，發回台灣高等法院台南分院。
    理  由
本件原判決認定上訴人即被告甲○○在嘉義縣民雄鄉開設代書事務所，從事土地代書
業務，並兼向他人低利貸款再以高利貸出，賺取中間利息差額為業，竟意圖為自己不
法之所有，於民國七十一年十二月十日，利用持有其舅父賴再興所有嘉義縣民雄鄉○
○段番子小段第六四三號田地所有權狀及印鑑之機會，擅以賴再興名義，書立借據及
抵押權設定契約書，並擅自盜用賴再興之印鑑，借據上並偽簽賴再興之署押，持向黃
明生（現改名為黃獻諒）詐借新台幣（下同）三十萬元，同時持向嘉義縣大林地政事
務所，申請設定同額之抵押權登記，使該地政機關承辦公務員，於七十二年二月五日
，將此不實事項登載於職務上所掌管之土地登記簿上，足生損害於賴再興及地政機關
對土地登記管理之正確性，迄七十四年初，其向黃明生稱如能返還六四三號田地之抵
押權利證明書，賴再興即另行貸款清償所欠三十萬元云云，黃明生遂還其抵押權利證
明書，嗣未見其持款清償，復查知其已逃逸，乃找賴再興要債，賴再興始知所有土地
遭被告擅自設定抵押權向黃明生借款，黃明生亦始知受騙等情。因而撤銷第一審此部
分之科刑判決，改判仍論處被告行使偽造私文書，足以生損害於公眾及他人罪刑，固
非無見。
惟查(一)、有罪判決書之事實一欄，為判斷其適用法律當否之準據，法院應將依職權認
定與論罪科刑有關之事實，翔實記載，然後於理由內逐一說明其憑以認定之證據，並
使事實認定與理由說明，互相適合，方為合法。倘事實認定與理由說明，不相一致，
或事實與理由之記載，前後齟齬，按諸刑事訴訟法第三百七十九條第十四款後段規定
，均屬判決理由矛盾之當然違背法令。本件依原判決事實欄所記載，被告係於七十一
年十二月十日，持上揭偽造之文書，向黃明生詐借款項，「同時」持該等文書，向地
政事務所申請抵押權登記等情。則原判決應於理由欄，說明憑以認定被告之行為係「
同時」為之之證據及理由，方為合法，乃原判決未予說明，已有違法。且原判決所認
定之事實如果無訛，被告「同時」持偽造之文書，向黃明生及地政事務所行使，二者
為不同之被害主體，原判決未說明其法律關係，亦有未合。(二)、案件有時效已完成者
，應諭知免訴之判決，刑事訴訟法第三百零二條第二款定有明文。本件公訴意旨認被
告涉犯刑法第二百十條偽造私文書、第二百十四條使公務員登載不實文書及第三百三
十九條第一項詐欺等罪嫌，依同法第八十條第一項第二款、第八十三條第三項規定，
其追訴權時效期間為十二年六月。而被告之犯罪時間，依原判決所認定係在七十二年
二月五日，至七十五年二月三日開始偵查止，計經過二年十一月二十八日。再卷查被
告於審判中即八十年一月二日經法院發布通緝，至九十年一月十三日始為桃園縣警察
局平鎮分局緝獲，經過十年又十一日，加前揭二年十一月二十八日，合計十二年十二
月九日，已超過十二年六月。本件追訴權時效似已完成，原審遽為有罪之判決，尚有
未洽。以上或係上訴意旨所指摘，或為本院得依職權調查之事項，應認原判決關於被
告行使偽造私文書科刑部分仍有撤銷發回更審之原因。
據上論結，應依刑事訴訟法第三百九十七條、第四百零一條，判決如主文。
中      華      民      國     九十     年      八      月      九      日
                              最高法院刑事第三庭
                                  審判長法官  陳  錫  奎
                                        法官  洪  清  江
                                        法官  李  伯  道
                                        法官  呂  丹  玉
                                        法官  陳  世  雄
      右正本證明與原本無異
                                              書  記  官
中      華      民      國     九十     年      八      月     十五     日


司法院資訊處製作；財團法人民間司法改革基金會備份。
